【裁判字號】    89,重上更(五),152
【裁判日期】    891011
【裁判案由】    貪污治罪條例
【裁判全文】
臺灣高等法院刑事判決                      八十九年度重上更(五)字第一五二號
    上  訴  人
    即  被  告  乙○○
    指定辯護人  本院甲○
右上訴人因貪污案件，不服臺灣士林地方法院八十二年度訴字第四六八號，中華民國
八十三年四月十三日第一審判決（起訴案號：臺灣士林地方法院檢察署八十二年度偵
字第五十一號），提起上訴，經判決後，由最高法院第五次發回更審，本院判決如左
：
    主  文
原判決關於乙○○貪污部分暨執行刑部分均撤銷。
乙○○連續依據法令從事調查職務之人員，對於職務上之行為，收受賄賂，處有期徒
刑柒年玖月，褫奪公權陸年，減為有期徒刑伍年貳月，褫奪公權肆年，所得財物新台
幣伍萬伍仟元應予追繳沒收，如全部或一部無法追繳時，應以其財產抵償之。
    事  實
一、乙○○（按所犯脫逃及單純恐嚇部分已判決確定）於民國（下同）七十七年七月
    廿三日至七十八年十二月三十日期間任職花蓮縣警察局花蓮分局豐川派出所第二
    警勤區管區警員，為依法令從事公務之人員，並為有調查職務之人員，因丙○○
    （業經判決無罪確定）於七十七年六月間，承租花蓮市○○○街二一○號樓房（
    屬乙○○之警勤區），籌設經營「龍軒三溫暖」，包括三溫暖、指壓、油壓、美
    容等項目，並僱用戊○○（業經判決無罪確定）為經理，在現場負責店務，並擔
    任會計之記帳等工作，於同年七月間開始營業。陳、藍二人為求順利經營，乃經
    由同業高榮玉介紹，結識其管區警員乙○○，暗示請乙○○勿刻意藉臨檢、查緝
    逃犯為詞，經常上門查訪，影響店內生意，及店內有人鬧事時，能儘快協助處理
    ，願按時交付「規費」，經乙○○首肯後，乙○○即基於概括之犯意，意圖為自
    己不法之所有，先後於七十七年十二月八日、七十八年一月十二日、一月二十四
    日、四月三日、五月二日、七月三日、八月一日、九月二十四日及十二月一日分
    別至花蓮市○○○街二一○號，由丙○○或戊○○出面每次交付新台幣（下同）
    五千元之賄款予乙○○，並另於七十八年五月二十九日交付一萬元（因適逢端午
    節將屆，另再交付五千元，共一萬元），作為不找麻煩之職務上行為之代價，乙○○合計對於職務上之行為收受賄賂十次計五萬五千元。該「龍軒三溫暖」自七
  十九年初開始經營色情服務至八十年年底，該行號因經常刊登廣告攬客及徵求服
    務小姐，宣稱底薪十萬元，為臺灣高等法院花蓮分院檢察署發覺可疑，命令臺灣
    花蓮地方法院檢察署（下稱花蓮地檢署）偵辦，檢察官吳傑人受命偵查後，於八
    十一年二月十二日率員搜索該行號，扣押各種帳簿共八冊及色情錄影帶等證物，
    於分案偵辦丙○○、戊○○妨害風化罪嫌（陳、藍二人妨害風化部分已經判決確
    定）時，發覺陳、藍二人有向乙○○行賄情事，而查獲上情。
二、案經臺灣高等法院檢察署令轉及法務部調查局花蓮縣調查站移送臺灣士林地方法
    院檢察署檢察官偵查起訴。
    理  由
一、訊據上訴人即被告乙○○固不否認自七十七年七月廿三日起至七十八年十二月三
    十日間，擔任花蓮縣警察局花蓮分局豐川派出所第二警勤區管區警員，而丙○○
    、戊○○等在花蓮市○○○街二一○號開設經營之「龍軒三溫暖」係其管區內之
    行號等事實，惟矢口否認收賄犯行，並辯稱：伊並未收賄，本件純係遭與伊有恩
    怨之三溫暖業者高榮玉構陷所致；且業者丙○○及其會計戊○○就伊收賄之時間
    、次數、行賄之目的及如何交付，先後供述不一，不能採信，另扣案帳冊亦係陳
    、藍二人所自行製作，內容不實，其上僅記載管區豐川等，無伊之姓名，所載內
    容與丙○○等供述亦有不符，且其上亦記載其他員警受賄，情節較重，卻未為公
    訴人偵查起訴，則檢調單位，應已否決帳記之內容，該帳冊實不足為伊有收賄之
    證據云云。
二、經查：
  (一)被告乙○○如何自七十七年七月廿三日起至七十八年底止，於擔任「龍軒三溫暖
    」所在之管區警員期間，先後多次由業主丙○○或店內會計戊○○分別交付五千
    元或一萬元不等之賄款之事實，業據證人丙○○自調查局初訊起，迄本院調查訊
    問時始終堅決指證不移（見偵字第四十七號卷第十一頁至第十四頁、第三十九頁
    反面、原審卷第一九四頁、第三九四頁，本院上訴卷第八十五頁反面、第一五九
    頁反面，更(一)卷第一○三頁，本院八十九年九月七日訊問筆錄）；證人戊○○於
    法務部調查局東部地區機動工作組（以下簡稱東機組）訊問及檢察官偵訊時，亦
    指證乙○○確有收取賄賂之事實無訛（見偵字第四九七號卷第六至九頁、第二十
    至二十二頁、第四十三至四十八頁），並有檢察官親至「龍軒三溫暖」搜獲之現
    金簿、日記帳、總分類帳本八冊扣案可資佐證。
  (二)雖證人戊○○嗣於原審八十二年七月九日訊問時，改稱：「一年後（指開始營業
    一年後）隱隱約約才知道有送紅包」，八十三年四月十三日供稱：「我只是受僱
    於丙○○，未參與行賄」云云（見原審卷第一九四頁背面，第三九七頁背面、第
    三九八頁背面）；於本院更(一)審審理期間，翻異前詞，謂「從未見過乙○○，不
    可能送賄款給他」（見更(一)審卷第六十八頁背面），並與證人丙○○異口同聲，
    指稱彼等在東機組接受訊問時，因調查人員以接連十幾個小時之疲勞訊問方式，
    及告以「本案目的在辦警察貪污，與你們無關，只要你們供出警察收賄情形，即
    可交保回家」等語，誘導彼等為不實之供述云云。然查，其中證人丙○○迄本院
    調查訊問時，仍直指行賄乙○○之事不諱，其所指在東機組之供述不實者，在於
    爭執開始經營色情服務之時間，係在七十九年以後之事，非若東機組調查筆錄所
    載「我從七十七年七月起至八十年止有從事色情行業」，是丙○○之說詞，就被
    告乙○○對於職務上之行為收受賄賂之行為，本無影響；至於戊○○部分，除關
    於該三溫暖開始經營色情服務之時間，與丙○○爭執之重點相同，對本案被告乙○○收賄部分不生影響外，其餘有關乙○○如何收賄之經過，不惟在東機組中指
    證綦詳，即在檢察官複訊時，亦為明確之指證，其中八十一年二月二十一日檢察
    官訊問時，經檢察官訊以：「你在東機組製作筆錄時，有無遭東機組人員之強暴
    脅迫或用詐術或其他不正當手段逼你要如何的說」時，更答以：「沒有，完全都
    是出自於我自由意識所說的。」（見同上偵查卷第四十七頁），復經本院更(一)審
    函詢東機組，於約談陳、藍二人時，有無施以疲勞訊問或利誘情事時，亦據該組
    以八十五年八月十六日（八五）東機廉字第二七八號函復稱：「本組於八十一年
    二月十三日上午十時三十分依法約談丙○○、戊○○到組接受詢問，至同日下午
    七時將兩人解送花蓮地檢署訊問。本組約談前開二人，均依照刑事訴訟法第一百
    五十六條之規定，無前開二人所述之利誘情事。」在卷（見更(一)審卷第一四三、
    一四四頁），證人即承辦本案之調查員丁○○亦到庭結稱未有刑求乙事，記明在
    卷（見本院更五卷八十九年八月二十八日訊問筆錄）。足見丙○○、戊○○所言
    於調查局遭疲勞訊問等刑求乙節，純屬無稽，戊○○事後翻異改稱未行賄云云，
    純屬迴護被告之詞，不能採信。
  (三)扣案帳冊八本，乃檢察官於八十一年二月十二日指揮東機組人員搜索「龍軒三溫
    暖」時，當場所搜得而查扣，此為證人丙○○、戊○○所供明。且該帳冊之內容
    ，自七十七年七月起至八十一年二月十二日止，所有收入、支出，均逐筆接續登
    載，鉅細靡遺。況該帳冊係在業者猝不及防之情形下被查扣，並非事後臨訟提出
    ，自無造假之可能。至於帳冊內筆跡不一，非出自同一人之手，然丙○○、戊○○均一致供稱述帳冊多由彼等二人所登載，期間亦曾僱請短期會計，故帳冊內筆
    跡不同，亦屬合理。而丙○○、戊○○二人於七十七、七十八年間確有於帳冊上
    登載，業經法務部調查局筆跡鑑定屬實，有該局八十九年八月二十八日（八九）
    陸（二）字第八九○五八四四四號鑑定通知書在卷可稽。又與本案有關之各筆送
    賄帳目，均無塗改情形。是本件扣案之帳冊，堪作為認定業者丙○○等有無向被
    告行賄之佐證。被告一再攻訐該帳冊內容不實，筆跡不一云云，並非可採。
  (四)關於行賄被告之時間、次數，證人丙○○於原審供稱：民國七十七年七月開始行
    賄，直至被告調職，農曆三節尚加送五千元；僅在七十八年九月、十月兩月歇業
    ，連同其間之中秋節，共三期未送賄，共計十九次，計九萬五千元等語；戊○○
    亦供稱：七十八年九月間公司變更執照時，歇業二個月未送等語（見原審第三三
    七頁反面，第三九五頁反面），與扣案帳冊所載：分別於七十七年十二月八日、
    七十八年一月十二日、一月二十四日、四月三日、五月二日、七月三日、八月一
    日、九月二十四日及十二月一日各交付五千元，另於七十八年五月二十九日交付
    一萬元（註明端午節，另再交付五千元，共一萬元）之事實（見扣案帳冊）不盡
    相符；與丙○○本人於偵查中所稱：在七十七年底至七十八年底，於每月底交給
    伊到店收錢之上訴人五千元云云；在調查局訊問時供述：自七十七年七月起，至
    七十八年十月間止，按月送錢給被告云云，亦稍有出入。但人之記憶力有限，本
    難期完全清晰正確，本案丙○○於七十七年、七十八年行賄後，至八十一年二月
    間始案發，於歷經數年所為之追憶供述，難免因歲月推移而遂漸模糊，自不能以
    其等所述與帳冊明白記載之資料有些微歧異，即遽認該供詞必屬虛偽不實，證人
    丙○○於本院調查訊問時，更明白供述：應該以帳冊記載為準，因為這都是流水
    帳，收支都會記載清楚等語（見本院更五卷八十九年九月七日訊問筆錄）。是有
    關本案行賄之時間、次數、金額，當以登載於帳冊之資料為準。
  (五)被告又辯稱：丙○○於偵查期間，均稱交付款項予被告時，係「親手」為之，並
    無第三人在場；復稱「每月中旬」由被告駕車在店門口收取，即時告知會計小姐
    戊○○記明帳簿等語在卷，核與戊○○供述被告係向伊收取，大部分是由丙○○
    交付賄款，如陳不在，方由伊交付；老闆送錢，伊不知情，錢有支出，帳就會記
    等情不符云云。惟查：丙○○等人交付賄款方式是否親自為之，或交付賄款地點
    、場所有否一致，此等細節縱或丙○○與戊○○供詞先後略有出入，惟丙○○係
    經營三溫暖之特種行業，事務繁雜，加之人之記憶有限，同上事理，每天出入人
    員甚多，本難期其完全清晰供述正確，且本件交付賄款之事實既經明載於帳冊，
    而丙○○與戊○○指陳被告受賄之基本事實，又互核一致，則被告確有收受賄款
    之事實仍可認定。證人丙○○於本院調查時供稱：「（問：現金簿上所寫管區是
    指誰？）當時如果是乙○○就是乙○○。」「一個單位只有一個人來拿規費，只
    是帳冊上記載方式不同，因為記載帳冊的人很多。」（見本院八十九年九月七日
    訊問筆錄）。因被告既係擔任花蓮縣警察局花蓮分局豐川派出所第二警勤區管區
    警員，則扣案帳冊雖僅記載「管區」或「豐川」，並無詳載被告姓名，亦與常情
    無違。
  (六)丙○○交付賄款予被告之動機何在，及被告如何暗示，因丙○○八十九年一月間
    車禍，記憶力衰退，個中細節無法憶及，除據其供明外，並有道路事故資料在卷
    可稽。公訴人雖指龍軒三溫暖未申請登記即開始營業，要求汪員不予查報取締而
    行賄云云，此純屬臆測，並無實據，核無足採。訊據丙○○陳稱，伊經營三溫暖
    屬於特種行業，送錢給管區警員及其他管轄之警察單位乃是「行規」（或所謂之
    規費），其目的並非業者有違法情事要求掩護，純為希求生意順遂，因經營此類
    服務業難免有人鬧事，業者希望報案後，警員能迅速處理，避免延宕時間，造成
    損害，並非期望警員包庇非法等語。經核丙○○、戊○○二人於八十一年二月十
    三日、十七日、二十曰東機組調查及檢察官訊問時，雖多次提及「店內提供色情
    指壓，管區警員等會藉故上門臨檢刁難，所以順應行規支付公關費」、「為了要
    保平安（而向警方行賄），因我們與他們是對立單位，怕他們找麻煩。」、「我
    們是經營特種行業，為了避免他們來找麻煩，所以就交錢給他們」、「（問：你
    為何會想送錢給管區警員﹖）因我想掩護我從事色情行業」等語，然彼等於檢察
    官訊問時，一再陳明並非開設「龍軒三溫暖」之初即有提供色情按摩或姦宿等行
    業，丙○○承認自七十九年初開始至八十年底止兼營姦宿之色情行業（見同上偵
    查卷第七十頁背面）；戊○○供稱「我記得是八十年七、八月間（丙○○開始經
    營色情項目）開始至八十年底。」（見同上卷第四十八頁）。至本院更(一)審審理
    時，二人仍堅稱該三溫暖係自七十九年初以後，始提供色情服務等語。經本院更
    (一)審調取臺灣花蓮地方法院八十一年度易字第四八一號丙○○、戊○○妨害風化
    案卷核閱結果，綜核該案之全部證據，亦僅足以認定丙○○等自七十九年初開始
    經營色情服務，與彼等自檢察官訊問時起之供述相符（該判決書見更(一)審卷第七
    二頁）。再觀之上開二人在東機組之供述，雖均陳述自七十七年七月開始籌設經
    營「龍軒三溫暖」，嗣後該三溫暖有從事色情服務，但並未供明究竟自何時開始
    經營色情服務項目。故依前述各項調查結果，丙○○等人於本院更(一)審八十五年
    八月六日審理時所陳：彼等自七十九年初起，始從事色情服務項目應屬可採，因
    而彼等向管區警員交付賄款，其本意應非要求警員包庇或掩護色情行業。雖丙○○等於七十八年年底以前，未從事違法之色情行業，然所經營之「三溫暖」究屬
    特別之服務業，苟警察經常藉臨檢、查緝逃犯為詞上門查訪，或店內有人鬧事時
    ，遲不前往處理，均足以對業者造成生意上之重大影響，是丙○○等所供，彼等
    按時向管區警員被告乙○○致送賂款，是順應「行規」之「規費」，意在求取順
    利經營，免遭無謂之干擾（即所謂保平安）等情，尚堪採信。
  (七)另關於證人高榮玉及「陳大德」之證言，其中高榮玉所言知悉丙○○、戊○○按
    月交付五千元予乙○○乙節，係聽聞自陳、藍二人，非其親自所見，此項傳聞證
    據應無證據能力。另「陳大德」係以化名方式應訊，偵訊筆錄亦未記載該人之年
    籍資料，自無從究明「陳大德」與本件被告之關係為何，有無具結義務。因當時
    刑事訴訟法並無秘密證人制度，其所為供述自難以採證。
  (八)被告於本院前審中，復迭次指摘丙○○、戊○○於偵查中亦指證其餘警員陳永盛
    、楊永澍、吳永良等多人收賄，帳冊中亦有相關之記載，何以上述警員均未見檢
    調單位追訴，而獨獨起訴伊一人，有違證據共通性原則云云。按不告不理乃刑事
    訴訟法之重要原則，起訴之效力，不及檢察官所指被告以外之人，為刑事訴訟法
    第二百六十六條所明定。本件除被告外，其餘警員既未經檢察官起訴，法院自不
    得擅予究辦，本院所審究者，乃依全案證據調查結果，是否足以認定被告犯罪，
    而為妥適之裁判。至於被告主張相關證據不利於其他警員，檢調單位竟未對於彼
    等加以追究，尚難援為解免刑責之籍口。法院尤不得再就未經起訴之其他犯罪嫌
    疑人加以審究，否則即屬訴外裁判，附此說明。
  (九)綜上所述，被告之犯罪事證已明，其所辯各節均無足採，犯行洵堪認定，應依法
    論科。
三、核被告乙○○所為，係犯行為時之戡亂時期貪污治罪條例第五條職務上行為收受
    賄賂罪，其法定刑為「無期徒刑或七年以上有期徒刑，得併科銀元二十五萬元以
    下罰金」。被告行為後，戡亂時期貪污治罪條例已於八十一年七月十七日修正公
    布施行為「貪污治罪條例」，該條例第五條職務上行為收受賄賂罪，法定刑修訂
    為處「七年以上有期徒刑，得併科新台幣二百萬元以下罰金」，再「貪污治罪條
    例」於八十五年十月廿三日修正公布，同年月廿五日生效施行，該條例第五條之
    法定刑修訂為「七年以上有期徒刑，得併科新台幣六千萬元以下罰金」，比較新
    舊法，以八十一年七月十七日修正公布貪污治罪條例第五條，最有利於被告，依
    刑法第二條第一項但書之規定自應適用之。核被告於七十七年十二月至七十八年
    十二月間對於職務上行為，收受賄賂，係犯八十一年七月十七日修正公布之貪污
    治罪條例第五條第一項第三款之罪，公訴人認係犯同法第四條第五款對於違背職
    務行為收受賄賂罪，然查同案被告丙○○、戊○○交付賄款予乙○○之目的，並
    非要求被告掩護、包庇違法行為，只是為求經營順利，免遭無謂之干擾而交付「
    規費」，已如前述。是被告收受賄賂，並非因陳、藍二人有何種違法行為，依法
    應予舉發取締而故意違背其職務不為舉發取締，自難認其係因違背職務之行為而
    收受賄賂，起訴法條，容有未洽，應予變更。被告行為時，具有警察身分，為有
    調查職務之人員，依上開條例第八條應依法加重其刑。又被告乙○○先後多次收
    受賄賂犯行，時間密接，犯罪構成要件相同，顯係基於概括之犯意反覆為之，應
    依刑法第五十六條論以連續犯，加重其刑，並遞加之。
四、原審對於被告予以論罪科刑，固非無見，惟查：被告貪污行為後戡亂時期貪污治
    罪條例已修正為貪污治罪條例，於八十一年七月十七日經總統公布，再於八十五
    年十月廿三日修正公布，同年月廿五日生效施行，原審未及比較兩次修法之法定
    刑，尚有未洽。被告上訴，仍執陳詞，否認有收受賄賂行為，雖無可採，然原判
    決關於被告乙○○此部分既有可議，自應由本院就該部分及執行刑部分予以撤銷
    改判。爰審酌被告乙○○犯罪之動機、目的、手段、所生之危害及犯罪後之態度
    等一切情狀，量處有期徒刑七年九月，並依法宣告褫奪公權六年。又被告受賄行
    為之時間，係在七十九年十月三十一日以前，合於中華民國八十年罪犯減刑條例
    第四條第一項第一款之規定，應依同條例第二條第一項第一款第三目、第十五條
    之規定減為有期徒刑五年二月，褫奪公權四年。其貪污所得財物五萬五千元，應
    予追繳沒收之，如全部或一部無法追繳時，應以其財產抵償之。
據上論斷，應依刑事訴訟法第三百六十九條第一項前段、第三百六十四條、第二百九
十九條第一項前段、第三百條、修正前（八十一年七月十七日修正公布）貪污治罪條
例第二條前段、第五條第一項第三款、第七條、第九條、第十六條、第十七條、刑法
第二條第一項但書、第五十六條、第三十七條第二項、中華民國八十年罪犯減刑條例
第二條第一項第一款第三目、第四條第一項第一款、第八條、第十五條，判決如主文
。
本案經檢察官柯麗鈴到庭執行職務。
中      華      民      國    八十九    年      十      月      十一    日
                              臺灣高等法院刑事第五庭
                                  審判長法  官  曾  德  水
                                        法  官  林  立  華
                                        法  官  楊  貴  雄
右正本證明與原本無異。
如不服本判決應於收受送達後十日內向本院提出上訴書狀，其未敘述上訴之理由者並
得於提起上訴後十日內向本院補提理由書（均須按他造當事人之人數附繕本）。
                                        書記官  王  敬  端
中      華      民      國    八十九    年      十      月      十六    日
附錄：本判決論罪科刑法條全文
貪污治罪條例第五條第一項第三款（八十一年七月十七日修正公布）：
有左列行為之一者，處七年以上有期徒刑，得併科新台幣二百萬元以下罰金：
三、對於職務上行為，要求期約或收受賄賂或其他不正利益者。


司法院資訊處製作；財團法人民間司法改革基金會備份。
